【裁判字號】    88,易緝,666
【裁判日期】    891004
【裁判案由】    詐欺
【裁判全文】
臺灣臺中地方法院刑事判決                        八十八年度易緝字第六六六號
    公  訴  人  臺灣台中地方法院檢察署檢察官
    被      告  壬○○
    被      告  周淑援
右列被告等因詐欺等案件，經檢察官提起公訴（八十五年度偵字第六一九○號），本
院判決如左：
    主  文
壬○○、周淑援共同連續行使偽造私文書，足以生損害於他人，各處有期徒刑拾月，
均緩刑參年。
    事  實
一、壬○○、周淑援為夫妻關係，渠二人於民國八十二年七月間，共同在渠位於台中
    縣烏日鄉○○街四一號之住處，召集如附表編號一所示之民間互助會，由壬○○
    擔任會首，連同會員合計三十會，每會新台幣（下同）一萬元，於每月二十日標
    會；八十三年十月間起，壬○○、周淑援二人因所營農藥行事業經營不善，致資
    金週轉發生困難，壬○○、周淑援乃於八十三年十月間，另在上址再行召集如附
    表編號二、三所示之甲、乙組民間互助會，亦均以壬○○擔任會首，連同會員各
    為二十六會，每會各為一萬元，於每月十日標會，並由壬○○、周淑援共同處理
    上開互助會會務及向會員收取會款等事宜，然仍然未能解決經濟困境，渠二人竟
    基於意圖為自己不法所有之概括犯意聯絡，連續趁如附表編號一所示互助會之活
    會會員乙○○○（即會單所載之陳貴英，參加二會，均為活會）、己○○（參加
    一會，為活會）、辛○○（即會單所載之廣興，參加二會，基中一會為活會）、
    戊○○（參加二會，均為活會）、丙○○（即會單所載之阿花，參加一會，為活
    會）、甲○○（參加二會，均為活會）、丁○○○（即會單所載之新順發，參加
    一會，為活會）、庚○○（參加三會，基中一會為活會）等會員未到場參與標會
    之便，連續六次假冒各被冒標人之名義參與投標（冒標之日期及遭冒標之會員姓
    名，均因壬○○、周淑援及各活會會員未保存相關資料，致已無從查考），並偽
    造標單（其上有被冒標人之署押及投標金額）提出行使，足以生損害於被冒標人
    及其他活會會員，渠二人更進而向遭冒標之活會會員謊稱為其他活會會員得標，
    致使乙○○○等活會會員均分別陷於錯誤而交付六期冒標之活會會款與壬○○、
    周淑援二人。迨至八十四年八月份，因壬○○、周淑援宣告倒會，且避不見面，
    乙○○○、己○○、辛○○、戊○○、丙○○、甲○○、丁○○○及庚○○等人
    因尚有前開活會未標，經互相查詢，乃知如附表編號一所示互助會僅餘五個會期
    （八十四年八月至十二月）尚未開標，然而卻有十一個活會名額尚未標取，至此
    乙○○○等人始知上情。
二、案經被害人乙○○○等人訴由臺灣臺中地方法院檢察署檢察官偵查起訴。
    理  由
一、訊據被告壬○○、周淑援固坦承確有於右揭時、地擔任會首，召集如附表所示互
    助會，並自八十四年八月份起宣告倒會等事實，惟矢口否認有冒標及詐欺情事，
    並辯稱：渠二人係因遭他人倒會牽連始無力繼續開標，且部分活會會員前曾以口
    頭應允借名，渠始以部分活會會員名義標取會款，實非惡意詐欺等語。然查，右
    揭事實業據告訴人乙○○○、己○○、辛○○、戊○○、丙○○、甲○○、丁○○○、庚○○等人於偵查中及本院審理中到庭指述綦詳，並有會單三份在卷可稽
    ；另如附表編號一所示之互助會，自被告壬○○、周淑援宣告倒會之八十四年八
    月起至預定全會結束之八十四年十二月止，僅餘五個月之會期，然而卻有十一個
    活會名額尚未標會，其中六個名額之差距，被告壬○○、周淑援雖辯稱曾得告訴
    人等事前同意而予以借標云云，然為告訴人乙○○○等人所否認，且被告壬○○
    、周淑援身為會首，其二人中途倒會，竟未保留各期投標之相關資料，且未提出
    任何證據，以供本院查證其二人所述：部分活會會員曾同意借標一節，是否屬實
    ，是被告二人所為曾得告訴人等同意之辯解，核非可採。另查，民間互助會多由
    參與投標之會員填寫標單競標，標單上通常載有參與投標之會員姓名及標息，另
    參諸告訴人庚○○、丙○○於本院審理中所分別指述：「我（指告訴人庚○○）
    共參加九會，只標走三會。我去常標不到，被告壬○○說有人託他投標，我會要
    求他拿出標單給我們看，他拿出的標單上有寫名字。」、「八十二年七月二十日
    的會我（指告訴人丙○○）以阿花的名義參加，我沒有標走，我是活會．．．我
    去標時，如會首說有人託他投標，他會拿出標單給我們看」等情，足證被告壬○○、周淑援確有趁如附表編號一所示互助會之部分活會會員即告訴人乙○○○等
    人未到場參與標會之便，多次偽填標單而予以冒標，並向遭冒標之活會會員謊稱
    為其他活會會員得標，致使告訴人乙○○○等活會會員分別陷於錯誤而交付六期
    冒標會款之事實，本件事證明確，被告壬○○、周淑援二人犯行足堪認定。
二、按民間互助會之標單上通常記載所欲標會之利息，並由投標人簽名，表示投標人
    以所載之利息參與標會，故互助會之標單，依一般習慣，足為表明其用意之證明
    ，係刑法第二百二十條第一項所規定之準私文書性質。被告壬○○、周淑援身為
    會首，多次偽填標單而冒標會款，並向遭冒標之活會會員謊稱為其他活會會員得
    標而詐取會款，核其二人所為，係共犯刑法第二百十六條、第二百十條、第二百
    二十條第一項之行使偽造準私文書罪及同法第三百三十九條第一項之詐欺罪。被
    告二人偽造被冒標人署押之行為，為偽造私文書之部分行為；偽造私文書後復持
    以行使，其偽造之低度行為，應為行使之高度行為所吸收，均不另論罪。又其二
    人每次冒標行為，均使多數活會會員陷於錯誤而交付會款，為想像競合犯，應從
    一重處斷；再其二人前後六次冒標之行使偽造私文書及詐欺行為，均時間緊接，
    方法相同，分別觸犯構成要件相同之罪名，各顯係基於概括犯意反覆為之，為連
    續犯，應依刑法第五十六條之規定，均以一罪論，並各加重其刑。又被告二人所
    犯上開連續行使偽造私文書及連續詐欺二罪間，有方法結果之牽連關係，應依刑
    法第五十五條後段牽連犯之規定，從一重之連續行使偽造私文書罪處斷。另被告
    二人就上開犯行彼此間有犯意聯絡及行為分擔，均為共同正犯。公訴人雖僅就詐
    欺罪部分提起公訴，惟其二人行使偽造私文書罪部分，與業經起訴之詐欺罪部分
    ，有牽連犯之裁判上一罪關係，依審判不可分原則，本院應併予審理，並變更檢
    察官所起訴之法條。至死會會員部分，因不論何人得標，均有按會期繳交會款之
    義務，故被告等雖冒用活會會員名義標得會款，惟死會會員本有繳交會款義務，
    尚難認被告等有對死會會員施用詐術使之陷於錯誤而為會款交付之犯行，不能論
    以該條項之罪責，附予敘明。爰審酌被告二人先後六次冒標會款，嗣並宣告倒會
    ，惡性非輕，惟其二人前無不良素行，純因經濟困窘，始鋌而走險致罹刑章，其
    犯罪動機尚屬單純，犯罪手段亦屬平和，犯罪後復與部分被害人達成訴訟上和解
    （有附帶民事訴訟和解筆錄可參）等一切情狀，各量處如主文所示之刑。末查，
    被告二人前均未曾受有期徒刑以上刑之宣告，有本院被告全國前案紀錄表在卷可
    按，其二人於本院審理中復與部分被害人達成訴訟上和解，尚待分期履行付款條
    件，經此次刑之偵、審程序及罪刑之宣告，日後當知警惕而無再犯之虞，本院綜
    核各情，認所宣告之刑均以暫不執行為適當，受各併予宣告緩刑三年，以啟自新
    。至被告二人所共同偽造之標單六紙，未據扣案，且距今時隔久遠，另參諸常情
    ，標單於各次開標完成後，通常即行撕毀丟棄，復無其他證據可資證明上開標單
    尚屬存在，為免日後執行困難，爰不併為沒收之宣告，附此敘明。
據上論斷，應依刑事訴訟法第二百九十九條第一項前段、第三百條，刑法第二十八條
、第五十六條、第二百十條、第二百十六條、第三百三十九條第一項、第五十五條、
第七十四條第一款，罰金罰鍰提高標準條例第一條前段，判決如主文。
中      華      民      國    八十九    年      十      月      四      日
                                     臺灣臺中地方法院刑事第七庭
                                         法  官  林  宗  成
右正本證明與原本無異。
如不服本判決，應於判決送達後十日內向本院提出上訴狀( 應附繕本 )，上訴於臺灣
高等法院臺中分院。
                                         書記官
中      華      民      國    八十九    年      十      月    五      日
附錄論罪科刑法條
刑法第二百十條：
偽造、變造私文書，足以生損害於公眾或他人者，處五年以下有期徒刑。
刑法第二百十六條：
行使第二百十條至第二百十五條之文書者，依偽造、變造文書或登載不實事項或使登
載不實事項之規定處斷。
刑法第二百二十條：
在紙上或物品上之文字、符號，依習慣或特約，足以為表示其用意之證明者，關於本
章之罪，以文書論。
刑法第三百三十九條第一項：
意圖為自己或第三人不法之所有，以詐術使人將本人或第三人之物交付者，處五年以
下有期徒刑、拘役或科或併科一千元以下罰金。
附表：
┌──┬───────────┬─────┬─────┬─────────
│編號│ 互  助  會  會  期   │ 每會金額 │ 會員人數 │ 備            註
│    │                      │（新台幣）│（含會首）│
├──┼───────────┼─────┼─────┼─────────
│一  │八十二年七月二十日起，│壹萬元    │三十會    │採外標制，死會會員
│    │至八十四年十二月二十日│          │          │每月繳交一萬元，活
│    │止。                  │          │          │會會員則扣除標息。
│    │於每月二十日標會。    │          │          │
├──┼───────────┼─────┼─────┼─────────
│二  │八十三年十月十日起，至│壹萬元    │二十六會  │甲組
│    │八十五年十一月十日止。│          │          │
│    │於每月十日標會。      │          │          │
├──┼───────────┼─────┼─────┼─────────
│三  │同右                  │壹萬元    │二十六會  │乙組
└──┴───────────┴─────┴─────┴─────────


司法院資訊處製作；財團法人民間司法改革基金會備份。
